臺灣高雄地方法院刑事判決　　　　　　 100年度交易字第10號
公　訴　人　臺灣高雄地方法院檢察署檢察官
被　　　告　洪鴻模
上列被告因過失傷害案件，經檢察官提起公訴（99年度偵字第30
816號），本院判決如下：
    主  文
洪鴻模犯過失傷害罪，處有期徒刑參月，如易科罰金，以新臺幣
壹仟元折算壹日。
    事  實
一、洪鴻模考領有普通小型車駕駛執照，於民國99年1 月29日15
    時45分許，駕駛車牌號碼9122-WQ 號自用小貨車沿高雄市鳳
    山區（改制前高雄縣鳳山市○○○路由西往東方向行駛，行
    至中安路709 號之迴轉缺口，欲左轉進入位在中安路西向車
    道址設中安路709 號之台塑石油中安加油站加油，其於左轉
    時本應注意行駛至交岔路口，轉彎車應讓直行車先行，而當
    時天候晴、日間自然光線、柏油路面乾燥無缺陷、無障礙物
    、視距良好，依此情形並無不能注意之情事，竟疏未注意，
    未禮讓對向直行車即貿然左轉。適有趙藝珈騎乘車牌號碼ZL
    Q-1275號輕型機車，沿中安路西向車道之機車道由東往西方
    向直行而來，亦疏未注意車前狀況，隨時採取必要之安全措
    施，貿然直行，見狀閃避不及，趙藝珈所騎乘之輕型機車車
    頭遂撞及洪鴻模所駕駛之自用小貨車右後車尾，趙藝珈所騎
    乘之輕型機車因而倒地並朝西南方滑行，並擦撞到原與洪鴻
    模同向行駛，亦自上開迴轉缺口左轉而適至中安路西向車道
    快車道，由黃顗蓁所駕駛之車牌號碼7099-XJ 號自用小客車
    右前引擎蓋，而後倒在中安路西向車道外側快車道上，趙藝
    珈因此而受有左肱骨骨折之傷害（黃顗蓁所涉犯過失傷害罪
    部分，另經檢察官為不起訴處分），並隨經送高雄市立小港
    醫院診療，而洪鴻模於肇事後，未被偵查犯罪機關發覺前，
    即向接獲報案趕至高雄市立小港醫院處理之警員供承肇事，
    而接受裁判。
二、案經趙藝珈訴由高雄市政府警察局鳳山分局報告臺灣高雄地
    方法院檢察署檢察官偵辦
    理  由
壹、證據能力部分：
一、按被告以外之人於偵查中向檢察官所為之陳述，除顯有不可
    信之情況者外，得為證據，刑事訴訟法第159 條之1 第2 項
    定有明文，本案證人黃顗蓁、趙藝珈於偵查中之陳述，業經
    其等於證述前具結，亦無證據顯示檢察官在偵查時有不法取
    供之情形，且據證人做成證據之外部情狀，亦無證據顯示上
    開證述有顯不可信之情況，揆諸首揭說明，上開證人於偵查
    中之證述應有證據能力。
二、其餘本判決所引用之證據資料（詳後引用之各項證據），其
    中係屬傳聞證據部分，縱無刑事訴訟法第159條之1 至第159
    條之4 或其他規定之傳聞證據例外情形，因均經當事人於法
    院調查證據時，知有第159條第1項不得為證據之情形，而未
    於言詞辯論終結前聲明異議，本院審酌上開證據作成時並無
    不合法定程序之情形，認為適當，依刑事訴訟法第159條之5
    第1項、第2項之規定，為傳聞法則之例外，應有證據能力。
    與待證事實具有關聯性，證明力非明顯過低，以之作為證據
    係屬適當
貳、實體部分：
一、訊據被告洪鴻模矢口否認有何過失傷害犯行，辯稱：我駕車
    是沿中安路由西往東方向行駛，欲左轉至對向之台塑加油站
    ，要左轉前，我有先確認確無直行來車才開始左轉，左轉後
    ，我所駕駛之自小客車已進入台塑加油站，才與告訴人趙藝
    珈發生碰撞，當時我前方還有一輛汽車也左轉進入加油站，
    要等加油，我因前後方都有其他車輛，無法閃避告訴人云云
    。惟查：
(一)、被告於上開時、地，駕駛車牌號碼9122-WQ 號自用小貨車（
    下稱被告車輛）沿高雄市鳳山區（改制前高雄縣鳳山市○○
    ○路由西往東方向行駛，行至中安路 709號之迴轉缺口，左
    轉欲進入位在對向車道址設中安路 709號之台塑石油中安加
    油站；又被告駕駛上開車輛右後側，與沿中安路西向車道機
    車道行駛之證人即告訴人趙藝珈所騎乘之機車，在中安路西
    向車道機車道上發生擦撞，致告訴人人車倒地，並朝左前方
    滑行撞至黃顗蓁所駕駛之車牌號碼 7099-XJ號自用小客車右
    前引擎蓋，告訴人因此受有左肱骨骨折之傷害等情，為被告
    、告訴人所不否認（警卷1-2、5-6頁、偵卷13-14、15-16頁
    、本院卷31-33頁，並經證人黃顗蓁證述詳盡（警卷3-4頁、
    偵卷14-15 頁、17頁），且有道路交通事故現場圖、道路交
    通事故調查報告表（一）、（二）各1 份，及現場與車禍現
    場並車損照片10紙（警卷7-9 頁、15-16 頁）、車禍發生地
    點照片及現場圖（本院卷43-44 頁、64頁）、及高雄市立小
    港醫院診斷證明書1 張（警卷10頁）在卷可按。至被告雖於
    肇事後於警詢中供稱發生擦撞地點係在中安路西向外側快車
    道上（警卷1 頁），並上開卷附道路交通事故現場圖（警卷
    7 頁）亦同此標示告訴人係沿中安路西向快車道行車，然被
    告、告訴人及證人黃顗蓁於偵查及本院審理中，已一致供述
    告訴人係沿中安路西向機車道行駛，與被告小貨車發生擦撞
    之地點亦係在中安路西向機車道上，擦撞後，告訴人之機車
    始失控滑行倒在西向外側快車道上等情明確，足認上開卷附
    道路交通事故現場圖並被告於警詢中之供述關於告訴人行車
    之車道，均有誤會，應予更正，故此部分之事實，應堪認定
    。
(二)、又本件交通事故發生地點之中安路上行車分向線至台塑中安
    加油站前有迴轉缺口，而為三岔路口，而距台塑中安加油站
    東方23.8公尺處為中安路與過昌街（路寬 6公尺）之交岔路
    口，而車禍後，告訴人機車呈南北向橫倒在中安路西向外側
    快車道上（至被告及證人黃顗蓁車輛於車禍後均已移動位置
    ），現場無刮地痕，被告車輛右後車尾處有橫向刮痕，告訴
    人機車車頭之車頭燈、車輪蓋有擦痕、黃顗蓁車輛車頭右前
    引擎蓋有擦痕；中安路西向機車道路寬 3.6公尺，而被告車
    輛為自用小貨車，車長約 5公尺等情，亦為被告、告訴人所
    不否認，且有上開卷附道路交通事故調查表、現場圖及車禍
    現場、車損照片在卷可參，亦堪認定。
(三)、而本件車禍發生經過，業經證人即告訴人於偵查中證述：「
    我沿中安路由東往西方向直行，在中安路與過昌街停等紅燈
    後，綠燈直行，我騎車時稍微低一下頭，抬頭時看到被告車
    輛在我正前方，我先剎車，車頭向左偏，但還是閃不過，我
    機車車頭先撞擊被告汽車車尾，撞到車尾後我人車倒地，往
    黃顗蓁的車頭偏過去，擦撞到黃顗蓁的車子；被告車輛有擋
    到最外側車道（指機車道），所以我直行才會撞到等語」（
    見偵卷16頁）；及本院審理中證述：「我當時直行，我發現
    被告左轉，在我的正前方，我來不及閃避，…被告當時車輛
    是在我的正前方，車尾在機車道的車道分隔線附近，我往左
    閃，還是撞到被告車尾，傾斜倒地」等語（本院卷31-32頁
    ）明確，而被告於警詢中亦坦稱：我當時沿中安路西向東行
    駛至肇事地點，左轉準備進入台塑加油站加油，對方騎機車
    直行，兩車在外側快車道（應係機車道之誤）擦撞肇事等語
    （見99年1月29日交通事故筆錄，警卷1頁），顯見告訴人所
    指證車禍發生當時被告之車輛位置，應非虛妄，被告雖於偵
    查、及本院審理中辯稱：車禍時，我車輛的車頭至後車輪處
    均已進入加油站車道內，僅餘車輛後車輪後方一點點的車尾
    在機車道上，已完成左轉動作；我在駕駛座往右後方看到告
    訴人騎機車低頭看腳踏板，偏向撞擊到我車尾云云，而證人
    黃顗蓁亦證稱：被告的車當時已經左轉進入台塑加油站，完
    全沒有擋到慢車道等語（偵卷14頁、本院卷15頁背面），然
    若車禍發生時被告車輛之位置確實幾已進入加油站車道內，
    被告何會最接近車禍發生時間之警詢時供述當時「準備」進
    入加油站，且於同次警詢中亦供述：於右方距離10至20公尺
    時有發現告訴人等語（見警卷 1頁），以一般駕駛人駕車於
    左轉過程中觀察來車之方式，應係以前方及右方為觀察方向
    ，被告當不致於車輛車身大部分已進入加油站車道，僅剩餘
    後車輪後方車尾處在機車道時，仍會特意往右後方觀看來車
    ，另佐以被告所辯稱其車尾之位置實已極接近路面邊緣，前
    方路邊甚有設變電箱、招牌等物，依該處機車道之寬廣，一
    般機車駕駛人為求安全，實無可能行駛在如此靠近路面邊緣
    之處，又告訴人雖自承車禍發生前有低頭看腳踏墊一下一情
    ，但一般機車騎士騎機車時縱有低頭情形，當不致時間過久
    導致方向過份偏離甚至偏移至路邊，證人黃顗蓁證述：告訴
    人騎在機車道，一直看地面，車速又快，向右偏離車道，才
    會撞到已經進入加油站的被告車輛右後方等語（本院卷18頁
    ），實違常理，綜上，堪認被告上開辯解，及證人黃顗蓁此
    部分證述，與事實不符，難加採信，綜上，堪認被告之車輛
    於車禍發生當時，車頭部分雖有進入台塑加油站之車道內，
    然車尾仍在靠近中安路西向慢車道及外側快車道之行車分向
    線，即被告車輛確有佔據中安路慢車道，尚在進行左轉動作
    ，而致直行中安路西向慢車道之告訴人見狀閃煞不及，告訴
    人機車車頭遂撞及被告所駕駛之車輛右後車尾，告訴人所騎
    乘之機車因而倒地並朝西南方滑行，再撞及黃顗蓁所駕駛車
    輛右前車頭，始停在中安路西向外側快車道上甚明。
(四)、按刑法上之過失犯，以行為人對於結果之發生應注意、能注
    意而不注意為成立要件，亦即行為人具有防止結果發生之注
    意義務，且客觀上無不能注意之情事，竟疏未注意，違反其
    注意義務，即應令其就該有預見可能性之結果負過失犯之罪
    責。又按汽車行至無號誌之交岔路口，轉彎車應讓直行車先
    行，道路交通安全規則第102 條第1 項第7 款定有明文；又
    道路交通管理處罰條例第48條第1 項第6 款亦規定：汽車駕
    駛人轉彎時，轉彎車不讓直行車先行，應處新臺幣600 元以
    上1800元以下罰鍰。被告雖辯稱：我有先確認確無直行來車
    才開始左轉，而且當時我前方還有一輛汽車也左轉進入加油
    站，要等加油，我因前後方都有其他車輛，無法閃避告訴人
    ，並無任何過失云云，然：上開道路交通安全規則第102 條
    第1 項第7 款原係規定：「汽車行至交岔路口，轉彎車應讓
    直行車先行。但直行車尚未進入交岔路口，轉彎車已達中心
    處開始左轉彎，直行車應讓轉彎車先行」，嗣於95年6 月30
    日修正公布，刪除後段條文，而規定如前，足見轉彎車應讓
    直行車先行，並無任何例外，轉彎車輛於轉彎動作完成，駛
    離路口範圍之前，要不得主張直行車應讓其先行，被告上開
    關於其車輛已進入加油站車道，完成轉彎一情，要無可採，
    已如前述，被告車輛既尚未左轉完成，駛離路口範圍，自應
    禮讓直行之告訴人機車甚明。是故，雖然被告辯稱：我於迴
    轉缺口左轉前，有觀察無直行來車，才開始左轉等語，核與
    證人黃顗蓁證述：「撞擊地點前有紅路燈，左轉時，前方號
    誌是紅燈，沒有直行來車，左轉過去，號誌變綠燈，告訴人
    直行過來」等語（偵卷15頁）相符，且以本件車禍發生位置
    之東方約23.8公尺處即為中安路與過昌街口，並過昌街路寬
    僅6 公尺之路況，以告訴人自承時速20-30 公里之速度（警
    卷30頁），固不能排除被告所辯於左轉前，對向車道無直行
    來車之情事，然被告既為左轉車輛，在左轉動作完成脫離路
    口前，本應禮讓直行車，而上開迴轉缺口，距離中安路與過
    昌街口僅僅23.8公尺，並過昌街口路寬6 公尺，加以紅綠燈
    號誌轉換迅速，即有可能於被告左彎動作未完成前，有自過
    昌街轉彎而來之直行車輛，或中安路口燈號轉換為綠燈致中
    安路西向直行來車迅及到達之情形，且被告要左轉進入的是
    加油站車道，加油站車輛往往因要等候加油或因要再轉彎至
    加油島旁，而致車道上車輛速度極為緩慢，此為一般駕駛人
    所週知，被告自承其左轉時前方尚有一輛左轉車輛（見警卷
    1 頁、2  頁背面、偵卷14頁），甚且稱：於距告訴人10-20
    公尺處有看見告訴人，但因為前方有車，故而於看見告訴人
    時，無法迴避等語（見警卷1 頁、2 頁背面），則被告於左
    轉彎前，已知悉前方已有左轉車輛亦欲左轉至加油站車道，
    再佐以被告所駕駛之小貨車，車長約5 公尺，超過中安路機
    車道之車道寬一情，為被告所不否認（本院卷55頁背面），
    並有被告自行模擬車輛左轉照片可參，轉彎速度因車長問題
    本會較緩慢，並該處極為接近交岔路口，有可能於左轉彎時
    無法迅及完成轉彎動作，而致無法禮讓直行車等情，依被告
    考領於有普通小型車駕駛執照（有公路監理機關證號查詢汽
    車駕駛人資料1 紙在卷可憑），並被告關於駕車之經驗及智
    識等情，被告對於上開情事並交通規則所規定之注意義務自
    應知之甚詳，並應有所預見，再依前揭道路交通事故調查報
    告表( 一) 所載，本件車禍發生當時天候晴、日間自然光線
    、柏油路面乾燥無缺陷、無障礙物、視距良好，依此情形，
    被告亦無不能加以注意之情事，然被告仍於前方已有左轉車
    輛，無法確保能迅及完成左轉彎動作，禮讓直行車之情形下
    ，貿然左轉，以致於距離告訴人10至20公尺時已發現告訴人
    機車直行前來，然卻因前方車輛堵塞，難以迅速前進，而進
    退維谷，致直行之告訴人機車擦撞被告車輛右後方，肇致本
    件車禍，其有過失甚明。被告空言否認，更徒以其違規左轉
    ，導致前方有左轉車輛以致無法迴避，辯稱其無過失，實難
    採信。再按汽車行駛時，駕駛人應注意車前狀況，隨時採取
    必要之安全措施，道路交通安全規則第94條第3 項定有明文
    ，告訴人自承：於騎乘機車時有低頭看腳踏板，抬頭時看到
    被告車輛閃躲不及以致肇事，是告訴人行經上開無號誌交岔
    路口，確實未注意車前狀況，隨時採取必要之安全措施，貿
    然前行，就本件車禍事故之發生顯亦有過失，然此亦無法解
    免被告就本件車禍事故之過失責任，是被告辯稱：本身並無
    過失，車禍應係告訴人之過失造成云云，並無可採。
(五)、又按刑法上之過失，固以過失行為與結果之間，於客觀上有
    因果關係存在為必要；然此所謂因果關係，並不以過失行為
    係結果發生之直接原因為限，僅以有相當之因果關係存在，
    即足當之。而行為之於結果，是否具有相當因果關係，應依
    事後之立場，客觀地審查行為當時之具體事實，如認某行為
    確為發生結果之相當條件者，該行為即有原因力；至若某行
    為與行為後所生之條件相結合而始發生結果者，亦應就行為
    時所存在之事實，為客觀之事後審查，如認為有結合之必然
    性者，則該行為仍不失為發生結果之原因，應認具有相當因
    果關係（最高法院90年臺上字第5164號判決參照），被告如
    能於無法確保能迅及完成左轉彎動作，禮讓直行車之情形時
    ，不貿然左轉，當不致直行之告訴人不及閃避而致擦撞，因
    而致告訴人受有左肱骨骨折之傷害，是被告之前述過失駕駛
    行為與告訴人所受傷害間，顯有相當因果關係。
(六)、又本件交通事故經臺灣省高屏澎區車輛行車事故鑑定委員會
    鑑定之結果，認被告駕駛小貨車左轉未讓直行車先行為肇事
    主因，告訴人駕駛輕機車未注意車前狀況，並採取必要之安
    全措施為肇事次因，此有前開鑑定委員會99年12月 3日高屏
    澎鑑字第0996003852號函附之鑑定意見書在卷可參（見偵卷
    20頁），然因該鑑定意見書引用佐證資料包含被告於警詢中
    關於其與告訴人兩車係在外側快車道擦撞之錯誤供述，本院
    認該鑑定報告所本之基礎事實，容有誤會，並被告亦為此爭
    執，故不採為本院認定之依據，附此敘明。
(七)、綜上，本件事證明確，被告犯行堪以認定。
二、核被告所為，係犯刑法第284條第1項前段之過失傷害罪。又
    被告於肇事後，未被偵查犯罪機關發覺前，即向接獲報案趕
    至高雄市立小港醫院處理之警員供承肇事，而接受裁判，有
    高雄縣政府警察局道路交通事故肇事人自首情形紀錄表 1張
    在卷足憑（警卷11頁），核與自首要件相符，爰依刑法第62
    條前段規定，減輕其刑，又按被告在犯罪未被發覺之前，已
    向警員告知犯罪，不逃避接受裁判，已足認定。雖被告未向
    警員言明自首並願接受裁判，仍不影響其自首之成立。…再
    被告於犯罪後，既已向警員電話報案，承認肇事經過，不逃
    避接受裁判，即與刑法自首之要件相符，尚不能因被告自始
    至終否認其應負過失致死法律責任，即作不同之認定。（最
    高法院95年度台非字第20號判決意旨參照），是公訴人以被
    告未坦承過失傷害犯行，認無自首之適用，自有誤會，併此
    敘明。審酌被告除於91年間，因毀謗案件經法院判處拘役50
    日確定外，別無其他前科紀錄之素行（見臺灣高等法院被告
    全國前案紀錄表），被告因一時疏失，而致告訴人受有傷害
    ，並被告與告訴人之過失情節輕重，及告訴人受傷程度，及
    被告與告訴人尚未達成和解，被告並未親自賠償告訴人，降
    低告訴人之損害，再被告大學畢業之智識程度、家庭小康之
    生活狀況（見被告警詢筆錄）等一切情狀，量處如主文所示
    之刑，並諭知易科罰金之折算標準。
據上論斷，應依刑事訴訟法第299條第1項前段、刑法第284條第1
項前段、第62條前段、第41條第1項，刑法施行法第1條之1，判
決如主文。
本案經檢察官張貽琮到庭執行職務。
中    華    民    國   100    年    10    月    21    日
                        刑事第一庭    法  官  陳億芳
以上正本證明與原本無異。
如不服本判決應於收受判決後10日內向本院提出上訴書狀，並應
敘述具體理由。其未敘述上訴理由者，應於上訴期間屆滿後20日
內向本院補提理由書(均須按他造當事人之人數附繕本)「切勿逕
送上級法院」。
中    華    民    國   100    年    10    月    24    日
                                      書記官  鄭於珮
附錄本案論罪科刑法條：
中華民國刑法第284條（過失傷害罪）
因過失傷害人者，處 6 月以下有期徒刑、拘役或 5 百元以下罰
金，致重傷者，處 1 年以下有期徒刑、拘役或 5 百元以下罰金
。
從事業務之人，因業務上之過失傷害人者，處 1 年以下有期徒
刑、拘役或 1 千元以下罰金，致重傷者，處 3 年以下有期徒刑
、拘役或 2 千元以下罰金。